【裁判字號】    96,訴,2491
【裁判日期】    970311
【裁判案由】    返還代辦費
【裁判全文】
臺灣板橋地方法院民事判決              96年度訴字第2491號
原      告  新榮緯股份有限公司
法定代理人  乙○○
訴訟代理人  余梅涓律師
被      告  丙○○
上列當事人間返還代辦費事件，本院於九十七年二月二十六日言
詞辯論終結，判決如下：
    主  文
被告應給付原告新台幣貳拾貳萬元，及民國九十六年八月十六日
起至清償日止，按年息百分之五計算之利息。
原告其餘之訴駁回。
訴訟費用由被告負擔十分之四，餘由原告負擔。
    事實及理由
一、原告起訴主張：原告於民國（下同）87年4月21日委任被告
    代理原告向原告公司坐落之「台北縣板橋市○○段100地號
    」之土地管理機關辦理承租事宜，簽訂原證2之委任書，合
    計代辦費為（新台幣）52萬元，並交付原證1之支票二紙，
    依據原證2之委任書第3條約定「本委任之土地未能獲主管機
    關核租者，代理人同意將已收之代辦費如數無息返還委任人
    」等語，事後被告並未完成上開土地之承租事宜，爰依據依
    據前揭約定，請求被告被告應返還前揭原告已支付之代辦費
    52萬元，並聲明被告應給付原告52萬元及自支付命令狀繕本
    送達翌日起至清償日止，按年息百分之五計算之利息。
二、被告抗辯：依據原告所提出之原證2之委任書為榮緯股份有
    限公司，法定代理人為甲○○，原告則為新榮緯股份有限公
    司，法定代理人為乙○○，二者是否為同一人，殊有疑義，
    被告收受52萬元，已依法向主管機關送件完畢，仍待主管機
    關核示，自毋庸返還已收之代辦費，且被告並未於委任書上
    簽名或用印，難認被告已受委任，被告收受之款項並非本件
    土地承租案之代辦費，且被告縱未完成土地承租事宜，被告
    當時受原告董事長甲○○委託已代原告完成如電力設備、工
    廠登記等二十幾件事宜，自得以此代辦事件所生之費用與本
    件費用抵銷，並聲明駁回原告之訴，如受不利之判決願供擔
    保請准宣告免為假執行。
三、兩造不爭執之事實（件本院卷頁35，97年1月15日言詞辯論
    筆錄）：被告確實已受領原證1之支票，且支票已兌現。
四、得心證之理由：
    原告主張被告於87年4月21日委任代為向主管機關申請土地
    承租事宜，並收受代辦費52萬元，嗣因被告並未完成土地承
    租事宜，依據委任書第3條之約定，依法請求被告已收受之
    代辦費52萬元如訴之聲明，被告則以前詞置辯，因此，本件
    應審究者為(一)原告與原證1之委任書之委任人是否為同一人
    ？(二)被告未完成土地承租事宜，是否應依據原證2之委任書
    第3條之約定，返還代辦費？(三)被告以代原告辦理其他事宜
    所生之費用與本件費用主張抵銷是否有理由？經查：
  (一)榮緯股份有限公司於95年5月1日向經濟部申請變更名稱為「
    新榮緯股份有限公司」，有原告提出之經濟部95年5月2日經
    授中字第09532119440號函及原告之公司變更登記表在卷可
    按（見本院卷頁40至41），因此，原告與榮緯股份有限公司
    為同一法人，僅為名稱變更，被告抗辯二者並非同一法人，
    並非有據。
  (二)證人甲○○即原告公司之前任法定代理人於本院審理時證述
    ：「法官問：「「【提示原證2委任契約書並告以要旨】你
    有看過嗎？）有」、「法官問：（這份確實是委任被告辦理
    土地承租案嗎？）是，是原告委任被告辦理，先付42萬元」
    、「法官問：（【提示原證1支票影本並告以要旨？】是否
    以原證1之支票支付？）是」、「法官問：（【提示原證4並
    告以要旨】？）是我寫的」「法官問：（當初寫這個是關於
    土地承租案的錢？）是」「法官問：「（當時土地承租案是
    付被告多少錢請他辦？）已經付了52萬元，總共約定是84萬
    元，後來32萬元還沒有付，因為土地承租案到目前為止都還
    沒有辦完成」「法官問：（【提示被證1、被證2並告以要旨
    】這是你寫的？）是我寫的，是我寫給新任董事長報告」等
    語（見本院97年2月26日筆錄），徵之證人甲○○之證詞，
    ，原告主張被告受原告委任辦理土地承租事宜，並收受52萬
    元之代辦費等事實，可堪認定。被告抗辯未於委任書上簽名
    ，並未受原告委任，收受52萬元並非辦理土地承租案云云，
    並非可取。
  (三)依據原證2之委任書第3條約定「依據原證2之委任書第3條約
    定「本委任之土地未能獲主管機關核租者，代理人同意將已
    收之代辦費如數無息返還委任人」等語（見96年度促字第卷
    53032號卷），因此，被告既已受原告委任代辦土地承租之
    代辦事宜，並約定如未完成，將返還已收受之代辦費，依據
    證人甲○○前揭證詞證述被告並未完成土地承租事宜，依據
    前揭約定，自應返還原告代辦費，原告依據原證2之委任書
    第3條約定，請求被告返還已收受之代辦費52萬元，自屬有
    據。
  (四)民法第334條規定，二人互負債務，而其給付種類相同，並
    均屆清償期者，各得以其債務，與他方債務互相抵銷。是抵
    銷之要件有四，(一)當事人互負同種類標的之債務，(二)雙方所
    負債務均屆清償期。(三)依債務性質及法律之規定適於抵銷。
    (四)當事人未預先表示反對之意思（最高法院80年度台上字第
    1345號民事判決參照）。「抵銷不以雙方之債權明確為要件
    ，故當事人間對於債權之成立或範圍雖有爭執，或就其爭議
    事項訂有仲裁契約，均不影響當事人抵銷權之行使，法院應
    就其抵銷主張之是否正當，予以審究。」、「抵銷不以雙方
    之債權明確為要件，主張抵銷之一方祇須主張其對他方有已
    具備抵銷要件之債權即可，至他方對其主張抵銷之債權縱有
    爭執，非不得由事實審法院調查確定其債權金額，以供抵銷
    。」（最高法院最高法院87年度台上字第1859號、88年度台
    上字第2777號民事判決意旨參照）。準此，揆之前開判決意
    旨，二人互負債務，給付種類相同，並均已屆清償期者，依
    據債務之性質及法律規定，得以抵銷者，且當事人未預先反
    對抵銷之意思表示者，自得主張抵銷，至於抵銷之債權範圍
    ，自得由事實審法院調查，確定抵銷之債權金額為何，合先
    敘明。
  (五)經查，本件原告委任被告代為辦理其他事務，為原告遭檢
    舉大型違建，通知限時停電斷水，被告代為處理，而未遭斷
    水斷電。原告工廠隔壁之砂石垃圾廠，鄰近土地掏空地基
    案件，委由被告辦理。原告工廠隔壁砂石垃圾場於入口處
    設立焚化煙窗，嚴重排放嚴重影響工廠與宿舍經配合鄰居充
    當告密者，終獲取締解決。委任被告辦理工廠變更房屋之
    納稅義務人，有鄭進寶、甲○○、變更為鄭進寶、榮緯公司
    ，並辦理廠房土地面積、正確分割。委任被告辦理分開徵
    受房屋稅的納稅義務人由鄭進寶、榮緯公司二人共同徵收變
    更為鄭進寶、榮緯公司分開獨立徵收。委任被告辦新戶籍
    門牌。原告工廠用電問題，被告積極協助。原告工廠後
    面土地互抗議佔用排水溝地及廢水排放、垃圾問題等，委任
    被告協議，經被告與里長協議，終由理辦公室以公費改善排
    水系統。市公所整治環河路邊排水溝，需開挖入口溝蓋，
    經被告協調並未予開挖。介紹購買鶯歌工廠用地，並協助
    殺價，以上事務均由原告公司之原法定代理人即證人甲○○
    委託被告辦理，有證人甲○○書具之被證2 之文書可按（見
    本院卷頁48、49）。再參以證人甲○○於本院審理時證述
  ：「法官問：（被告幫原告公司辦事情，有沒有先議價？）口
    頭上有議價，沒有書面，被告有向我要錢，我都說先辦一辦
    ，錢的事情以後再說」「法官問：（你認為被告辦的事情，
    值得52萬元嗎？）就算沒有52萬元，應該也有一半到三分之
    二的價值」「法官問：（辦好一件事情要多少錢？）我不知
    道，我認為應該有20萬元以上」等語（見本院97年2月26日
    筆錄），準此，被告代原告辦理前開事務，並非無償，因證
    人甲○○緩議而未向原告請求，揆之前開判決意旨，兩造互
    負債務，給付種類相同，並均已屆清償期者，依據債務之性
    質及法律規定，得以抵銷，當事人未預先反對抵銷之意思表
    示者，被告自得主張抵銷，被告以代辦上開事務之費用與本
    件應返還之代辦費抵銷，應為有據。本院參酌證人甲○○之
    證詞，被告辦理上開事務得向原告請求之代辦費以30萬元內
    為有理由，原告請求被告返還代辦費，於此範圍內抵銷後，
    原告依據委任書第3條之約定，請求被告給付22萬元及自支
    付命令狀繕本送達翌日即96年8月16日起算之法定遲延利息
    ，為有理由，逾此部份，應予駁回。
五、原告並未陳明願供擔保，聲請宣告假執行，被告聲請願供擔
    保免為假執行，核無必要。
六、本件事證已明，兩造其餘攻擊防禦方法及爭點，核與本件判
    決結果無涉，爰不一一論述。
七、結論：原告之訴為一部有理由，一部無理由，依民事訴訟法
    第79條，判決如主文。
中    華    民    國    97    年    3    月    11    日
                  民事第三庭    法  官  徐玉玲
以上正本係照原本作成
如對本判決上訴，須於判決送達後20日內向本院提出上訴狀
中    華    民    國    97    年    3    月    11    日
                                書記官  翁子婷


司法院資訊處製作；財團法人民間司法改革基金會備份。
